【裁判字號】    98,訴,1613
【裁判日期】    990323
【裁判案由】    塗銷所有權移轉登記等
【裁判全文】
臺灣板橋地方法院民事判決              98年度訴字第1613號
原      告    丁○○
兼法定代理人  丙○○
共      同
訴訟代理人    謝幸伶律師
              孫則芳律師
              宋一心律師
複  代理人    戊○○
被      告    乙○○
訴訟代理人    張瑞釗律師
被      告    甲○○
訴訟代理人    己○○
被      告    庚○○
訴訟代理人    辛○○
上列當事人間塗銷所有權移轉登記等事件，經本院於民國99年3
月9日言詞辯論終結，判決如下：
    主  文
確認被告乙○○、甲○○就附表編號1、2、3、4所示之不動產於
民國97年11月27日所為買賣行為、97年12月4日所為所有權移轉
行為無效。
被告甲○○應就上開不動產，由台北縣板橋地政事務所於民國97
年12月4日，以買賣為登記原因所為之所有權移轉登記予以塗銷
，回復登記為被告乙○○所有。
原告其餘之訴駁回。
訴訟費用由原告負擔三分之二，餘由被告乙○○、甲○○負擔。
    事實及理由
一、原告起訴主張：原告丙○○與被告乙○○於民國82年3月結
    婚，婚後育有一女即原告丁○○，嗣丙○○、乙○○於91年
    間經本院90年度婚字第1354號判決離婚確定，丁○○即由丙○○一人扶養，丙○○因不堪負擔，乃於97年11月10日起訴
    請求乙○○給付扶養費用，旋發現乙○○名下有附表編號1
    、2、3、4、5、6所示之不動產，其中編號1、2、3、4部分
    （下稱系爭A房地），於97年12月4日以買賣為原因，移轉登
    記予被告甲○○；編號5、6部分（下稱系爭B房地），於97
    年12月5日以買賣為原因，移轉登記予被告庚○○，並均設
    定最高限額抵押，顯乙○○係臨訟為脫免給付扶養費之義務
    而脫產，其分別與甲○○、庚○○就系爭A、B房地所為買賣
    、移轉所有權應係通謀虛偽之意思表示，依民法第87條第1
    項前段規定，上述債權、物權行為皆屬無效，丙○○、丁○○並得依民法第184條第1項後段、第213條第1項、第242條
    、第767條規定，請求甲○○、庚○○塗銷所有權移轉登記
    ，回復為乙○○所有。退步言之，因乙○○為系爭A、B房地
    之真正所有權人，其所為之買賣、移轉行為，害及丙○○、
    丁○○之債權，非予回復原狀無法滿足債權，丙○○、丁○○亦得行使民法第244條撤銷權，並命甲○○、庚○○回復
    原狀等情。並聲明：(一)先位聲明：確認乙○○、甲○○就
    系爭A房地於97年11月27日所為買賣行為、97年12月4日所為
    所有權移轉行為無效。甲○○應就系爭A房地，由台北縣
    板橋地政事務所（下稱板橋地政所）於97年12月4日，以買
    賣為登記原因所為之所有權移轉登記予以塗銷，回復登記為
    乙○○所有。確認乙○○、庚○○就附表系爭B房地於97
    年11月28日所為買賣行為、97年12月5日所為所有權移轉行
    為無效。庚○○應就系爭B房地由板橋地政所於97年12月5
    日，以買賣為登記原因所為之所有權移轉登記予以塗銷，回
    復登記為乙○○所有；(二)備位聲明：乙○○、甲○○就系
    爭A房地於97年11月27日所為買賣行為、97年12月04日所為
    所有權移轉行為，均予以撤銷。甲○○應就系爭A房地，
    由板橋地政所於97年12月4日，以買賣為登記原因所為之所
    有權移轉登記予以塗銷，回復登記為乙○○所有。乙○○
    、庚○○就系爭B房地於97年11月28日所為買賣行為、97年
    12月5日所為所有權移轉行為，均予以撤銷。庚○○應就
    系爭B房地，由板橋地政所於97年12月5日，以買賣為登記原
    因所為之所有權移轉登記予以塗銷，回復登記為乙○○所有
    。
二、乙○○、甲○○、庚○○則分別以：(一)系爭A、B房地分別為
    甲○○、藍秀澤所有，並於91、93年間信託登記在乙○○名
    下，嗣經甲○○、藍秀澤終止信託關係，乙○○自應將分別
    移轉返還之，丙○○、丁○○就其先、備位聲明主張之事實
    ，並未舉證以實其說，自無可取。(二)甲○○於91年間，因不
    便以自己名義購置系爭A房地，乃借乙○○名義購置之，而
    與乙○○成立信託借名契約，參諸乙○○自91年迄今均無須
    繳納所得稅、91年間存款僅有新台幣（下同）7萬0,612元、
    實際從事時薪100元幫廚工作，顯為無資力人，而甲○○則
    有資力繳付系爭A房地分期款本息，並提供反擔保撤銷假處
    分，可見系爭A房地之信託借名法律關係屬實。況系爭A房地
    於97 年11月27日移轉所有權時，丙○○、丁○○對乙○○
    尚未取得債權，渠等提起本件訴訟顯屬無據。(三)系爭B房地
    為庚○○之弟藍秀澤所有，於93年間借乙○○名義登記，而
    成立信託借名關係，該房地始終為藍秀澤居住使用，乙○○
    未曾管領、使用及收益，嗣於97年11月間終止信託借名關係
    ，乙○○即依藍秀澤指示，將系爭B房地所有權移轉登記予
    庚○○，自非通謀虛偽意思表示，亦未害及丙○○、丁○○
    債權等語置辯，並均聲明：原告之訴駁回。
三、查丙○○與乙○○於82年3月結婚，育有一女丁○○，嗣丙○○、乙○○離婚，丁○○即由丙○○一人扶養，丙○○、
    丁○○於97年11月10日起訴請求乙○○給付扶養費用後，乙○○名下之系爭A房地，於97年12月4日以買賣為原因，移轉
    登記予甲○○；系爭B房地，於97年12月5日以買賣為原因，
    移轉登記予庚○○，並均設定最高限額抵押之事實，有起訴
    狀、通知書、土地建物異動清冊、異動索引、土地、建物登
    記謄本在卷可稽（本院卷一第10至11頁、第14至23頁），且
    為乙○○、甲○○、庚○○所不爭執，自堪信為真實。
四、丙○○、丁○○主張乙○○係臨訟脫產，其分別與甲○○、
    庚○○就系爭A、B房地所為買賣、移轉所有權應係通謀虛偽
    之意思表示，皆屬無效，又系爭A、B房地之買賣、移轉行為
    ，害及丙○○、丁○○之債權，亦應撤銷，並由甲○○、庚○○塗銷所有權移轉登記，回復為乙○○所有等情，則為乙○○、甲○○、庚○○所否認，並以前詞置辯，經查：
  (一)按「表意人與相對人通謀而為虛偽意思表示者，其意思表示
    無效。但不得以其無效對抗善意第三人」、「虛偽意思表示
    ，隱藏他項法律行為者，適用關於該項法律行為之規定」，
    民法第87條第1、2項定有明文。又第三人主張表意人與相對
    人通謀而為虛偽意思表示者，該第三人應負舉證之責（最高
    法院48年台上字第29號判例參照）。
  (二)乙○○於本院98年度監字第139號酌定監護人事件訪視時稱
    ：「在民國91年購買現居地（即系爭A房地），但目前房子
    是在其阿姨（即甲○○）的名下，因此貸款是由阿姨繳交，
    自己不需負擔費用」、「現居地是民國91年向其阿姨借錢購
    入，目前房子被扣押中，因此在今年過完年後就開始居住在
    朋友家，待案件結束後，房子被解除扣押後，就會將案主（
    即丁○○）接至現居地居住」等語（本院卷一第203、204頁
    ），並於本院98年度家訴字第15號給付扶養費事件由其訴訟
    代理人稱：「（對於本院查詢兩造稅務電子閘門明細表有無
    意見？）形式上設有意見，被告（即乙○○）主張台北縣板
    橋市○○段366號土地部分（即系爭B房地），被告不是實質
    之所有權人（即不否認系爭A房地為其所有，但否認系爭B房
    地為其實質所有）」等語（同上卷第214頁），可見系爭A房
    房屋乃乙○○向甲○○借貸購買，供乙○○居住使用，乙○○、甲○○抗辯其二人間存有信託、借名關係，殊無可取，
    足認丙○○、丁○○就其主張乙○○為臨訟脫產，與甲○○
    就系爭A房地為買賣、移轉所有權通謀虛偽意思表示之事實
    ，已舉證以實其說，堪信為真實，所為確認乙○○、甲○○
    就系爭A房地於97年11月27日買賣行為、97年12月4日所有權
    移轉行為無效之請求，即無不合。至於乙○○、甲○○就上
    開所辯雖提出信託協議書、存放款歸戶查詢表、定存銷戶明
    細、提存書為證（同上卷第100至101頁、第117至120頁），
    惟該信託協議書乃乙○○、甲○○所製作，自難遽予採信，
    而其餘文書亦僅能證明甲○○為有資力之人，均不能反證乙○○、甲○○就系爭A房地確有信託或借名法律關係存在，
    以推翻丙○○、丁○○之主張，即難遽採為有利乙○○、甲○○之認定依據。
  (三)丙○○、丁○○就其主張乙○○與庚○○就系爭B房地為買
    賣、移轉所有權通謀虛偽意思表示之事實，並未提出任何證
    據證明，依上開判例意旨，自難信為真實。況系爭B房地原
    為藍秀澤所有，曾先後於90、93年間遭查封後，始移轉登記
    為乙○○所有，迨丙○○、丁○○訴請乙○○給付扶養費後
    ，復移轉登記為庚○○所有，該房地始終皆為藍秀澤居住使
    用等情，有庚○○提出之使用執照審查書、異動索引、收據
    、證明書附卷足憑（同上卷第127至150頁、153頁），可見
    藍秀澤應係為規避其債權人求償，而將所有居住使用之系爭
    B房地借名登記為乙○○所有，迨乙○○遭求償後，再改借
    名登記為庚○○所有，參以乙○○自91年至93年之所得皆在
    萬元上下（同上卷第158至167頁），其於91年間購買系爭A
    房地（兩造不爭執現值約350萬元），尚且需向甲○○借款
    ，顯無於93年再向藍秀澤購買系爭B房地（兩造不爭執現值
    約700萬元）之資力，益徵庚○○抗辯系爭B房地為其弟藍秀
    澤所有，於93年間借乙○○名義登記，嗣於97年11月間終止
    借名關係，乙○○即依藍秀澤指示，將系爭B房地所有權移
    轉登記予庚○○，自非通謀虛偽意思表示，亦未害及丙○○
    、丁○○債權等語，洵堪採信。綜上所述，乙○○、庚○○
    就系爭B房地為買賣、移轉所有權之虛偽意思表示，隱藏返
    還借名標的物之法律行為，依民法第87條第2項規定，適用
    關於該項法律行為之規定，自屬有效，且乙○○返還借名標
    的物予藍秀澤，係履行債務之行為，難謂有害及丙○○、丁○○之債權，渠等自不得依民法第244條規定，請求撤銷債
    權、物權行為，並命庚○○塗銷登記回復為乙○○所有。
五、按「因故意或過失，不法侵害他人之權利者，負損害賠償責
    任。故意以背於善良風俗之方法，加損害於他人者亦同」、
    「債務人怠於行使其權利時，債權人因保全債權，得以自己
    之名義，行使其權利」，民法第184條第1項、第242條分別
    定有明文。查乙○○、甲○○就系爭A房地所為不實買賣、
    移轉行為，故意使丙○○、丁○○之扶養費請求權無法實現
    ，顯係以背善良風俗之方法加損害於丙○○、丁○○，且上
    述買賣、移轉行為無效，乙○○怠於依民法第767條規定請
    求甲○○塗銷所有權移轉登記，為保全債權，丙○○、丁○○自得代位為之，是其二人請求甲○○塗銷系爭A房地之所
    有權移轉登記，回復為乙○○所有，亦無不合。
六、從而，關於系爭A房地部分，丙○○、丁○○依民法第87條
    第1項、第184條第1項、第242條、第767條規定，先位聲明
    訴請確認乙○○、甲○○就系爭A房地於97年11月27日所
    為買賣行為、97年12月4日所為所有權移轉行為無效，甲○○應就系爭A房地，由板橋地政所於97年12月4日，以買賣
    為登記原因所為之所有權移轉登記予以塗銷，回復登記為乙○○所有，自屬應予准許，其備位聲明因先位聲明已有理由
    ，即無再審究之必要。關於系爭B房地部分，丙○○、丁○○依民法第87條第1項、第184條第1項、第242條、第767條
    規定，先位聲明訴請確認乙○○、庚○○就附表系爭B房
    地於97年11月28日所為買賣行為、97年12月5日所為所有權
    移轉行為無效，庚○○應就系爭B房地由板橋地政所於97
    年12月5日，以買賣為登記原因所為之所有權移轉登記予以
    塗銷，回復登記為乙○○所有；依民法第244條規定，備位
    聲明訴請乙○○、庚○○就系爭B房地於97年11月28日所
    為買賣行為、97年12月5日所為所有權移轉行為，均予以撤
    銷，庚○○應就系爭B房地，由板橋地政所於97年12月5日
    ，以買賣為登記原因所為之所有權移轉登記予以塗銷，回復
    登記為乙○○所有，則均屬不應准許。
七、本件事證已臻明確，兩造其餘攻擊防禦方法及舉證，核與判
    決結果不生影響，爰不一一論述，併此敘明。
據上論結，本件原告之訴為一部有理由，一部無理由，依民事訴
訟法第79條、第85條第1項前段，判決如主文。
中    華    民    國    99    年    3     月    23    日
                  民事第二庭    法  官  連士綱
以上正本係照原本作成
如對本判決上訴，須於判決送達後20日內向本院提出上訴狀
中    華    民    國    99    年    3     月    23    日
                                書記官  吳俞玲

司法院資訊處製作；財團法人民間司法改革基金會備份。
